【裁判字號】    91,自,88
【裁判日期】    920227
【裁判案由】    業務侵占
【裁判全文】
臺灣嘉義地方法院刑事判決                            九十一年度自字第八八號
    自  訴  人  三商美邦人壽保險股份有限公司
    法定代理人  丙○○  住臺北.
    自訴代理人  己○○  男  三.
    被      告  戊○○  女  三.
                丁○○  男  六.
右列被告等因業務侵占案件，經自訴人提起自訴，本院判決如左：
    主  文
戊○○意圖為自己不法之所有，而侵占對於業務上所持有之物，處有期徒刑柒月，緩
刑貳年。
丁○○無罪。
    事  實
一、戊○○原係三商美邦人壽保險股份有限公司（下稱三商人壽）之業務經理，負責
    為三商人壽招攬保險並代三商人壽收取相當第一期保費之業務，為從事業務之人
    。於民國九十年七月八日向甲○○要保，訂定人壽要保契約書。詎戊○○於九十
    年七月九日下午，在雲林縣斗南鎮○○路四九三號向甲○○收取上開保險費新臺
    幣（下同）八萬元後，竟未將該保險費繳交三商人壽，而侵占入己。
二、案經被害人三商人壽向本院提起自訴。
    理  由
甲、戊○○部分：
一、訊據被告戊○○坦承不諱，核與自訴人之指訴情節相符。又與證人甲○○於審理
    中證稱：「（問：都是何人向你要保？）戊○○」，「（問：戊○○是如何跟你
    要保？）有打電話及來我家、斗南要保。她去過我家二、三次。她爸爸只有在斗
    南那一次有出面，但是他沒有講什麼事情」，「（問：是何人向你收取保費？）
    是我拿取款條給被告戊○○，是在斗南的交給她的，當時他父親在倉庫參觀。之
    後是他們公司認為有問題所以出面解決」等語（詳本院九十二年二月十一日訊問
    筆錄）一致。並有三商人壽王琴南之人壽要保書、被告戊○○之「三商人壽保險
    股份有限公司招攬行銷契約書」、甲○○申訴函、聲明書、退票支票及退票理由
    單等在卷可稽。綜上，本件事證明確，被告戊○○犯行應堪認定。
二、查被告戊○○原係三商人壽之業務經理，有業務經理聘僱契約書在卷可稽，負責
    為三商人壽招攬保險並代三商人壽收取相當第一期保費之業務。核被告戊○○所
    為，係犯刑法第三百三十六條第二項之業務侵占罪。爰審酌被告戊○○犯罪之動
    機係在清償債務，竟以挪用業務上所收取之保險費以清償債務，及犯罪後坦承犯
    行，態度良好等一切情狀，量處如主文所示之刑。又被告戊○○前未曾受有期徒
    刑以上刑之宣告，有臺灣高等法院被告全國前案紀錄表在卷可參，因一時失慮，
    偶罹刑典，事後已坦承犯行，深具悔意，經此刑之宣告後，應知警惕而無再犯之
    虞，本院因認暫不執行其刑為當，予宣告緩刑二年，用啟自新。
乙、丁○○部分：
一、自訴意旨以被告丁○○原係三商人壽之業務專員，負責招攬保險並代三商人壽收
    取第一期保費。被告丁○○與被告戊○○共同基於侵占之犯意聯絡，於九十年七
    月八日向甲○○要保，簽訂要保契約書。詎被告丁○○與被告戊○○於翌日下午
    在雲林縣斗南鎮○○路四九三號向甲○○收取保險費八萬元後，竟未將該保險費
    交至三商人壽，而與戊○○共同侵占入己。因認被告丁○○亦涉犯刑法第三百三
    十六條第二項之業務侵占罪嫌云云。
二、按犯罪事實應依證據認定之，無證據不得推定其犯罪事實，又不能證明被告犯罪
    者，應為無罪判決之諭知，刑事訴訟法第一百五十四條、第三百零一條第一項定
    有明文。又認定不利於被告之證據須依積極證據，苟積極證據不足為不利於被告
    事實之認定時，即應為有利被告之認定，更不必有何有利之證據；而刑事訴訟法
    上所謂認定犯罪事實之證據，係指足以認定被告確有犯罪行為之積極證據而言，
    該項證據自須適合於被告犯罪事實之認定，始得採為斷罪資料最高法院三十年上
    字第八一六號、二十九年上字第三一０五號、五十三年台上字第二七五０號判例
    可資參照。
三、自訴人以被告丁○○涉犯業務侵占犯行，係以丁○○之「三商人壽保險股份有限
    公司招攬行銷契約書」、被害人王琴南申訴函、聲明書、票期過長報告書、退票
    支票及退票理由單、丁○○且名承認挪用保費之書面等為據。訊據丁○○堅決否
    認業務侵占犯行，辯稱：因女兒戊○○稱底下須有一些業務員方能升經理，因此
    才在三商人壽掛名擔任業務員，未曾向甲○○招攬保險等語。
四、經查：
（一）證人王琴南於審理中證稱：本審卷附第十頁之聲明書係三商人壽拿給伊寫的，
      上面業務員姓名「丁○○」則未注意到等語。且稱：「訂契約的時候，戊○○
      、丁○○是一起到我上班的地方，但是被告丁○○完全沒有跟我說保費的事情
      ，都是被告戊○○跟我講的，她父親都在倉庫轉來轉去」，「（問：都是何人
      向你要保？）戊○○」，「（問：戊○○是如何跟你要保？）有打電話及來我
      家、斗南要保。她去我家二、三次。她爸爸只有在斗南那一次有出面，但是他
      沒有講什麼事」，「（問：是何人向你收取保費？）是我拿取款條給被告戊○○，是在斗南的交給她的，當時他父親在倉庫參觀。之後是他們公司認為有問
      題，所以出面解決」等語，足證該保險契約之訂定，均係由被告戊○○為之，
      被告丁○○未參與。
（二）要保人甲○○之人壽保險要保書「業務員簽名＼登錄證號碼」欄上有「戊○○
      」及「丁○○」署名，經命被告戊○○、丁○○二人均簽「戊○○」、「丁○○」二姓名，查被告戊○○所寫與上開人壽保險要保書上之字跡相符，被告丁○○之字跡則不相符，更可證明係被告戊○○向甲○○要保之事實。再查被告
      戊○○提出之莊士勳、洪正忠、陳桂芬、莊智堯、潘俊傑、賴建宏、許永泉、
      許耀仁、許美惠、洪維煌、陳雅君、藍瑞榮、莊千慧、張家瑀、張家銘、張育
      嘉、莊晴茵、陳雯雯、高振崑要保書影本十九份，其上「業務員簽名＼登錄證
      號碼」欄上「丁○○」署名，經核亦與被告戊○○上開字跡一致，足證上開保
      險契約均係被告戊○○招攬之事實，被告丁○○所辯僅係掛名等語，應堪採信
      。
（三）證人即三商人壽經理乙○○於審理中證稱：「簽這張單子（指「丁○○具名承
      認挪用保費之書面」）最主要是因為公司都有保留員工的薪資，請被告（丁○○）簽名的原因是要讓他知道公司打算將他保留的薪資抵扣所佔用的公款」等
      語，核與被告丁○○辯稱：「我簽這個單子的前一天乙○○有打電話給我要我
      簽名，他有ＣＯＰＹ一份給我，他當初是說我有錢在公司沒有領，叫我到台大
      醫院去簽。我有跟他表示我完全不知道這件事情，但是他告訴我是我授權給我
      女兒的，所以叫我簽名，這件案子才可以結束，我為了要讓案子可以結束，所
      以我才簽名」等語相符。且證人乙○○證稱：「關於是否有侵占的情況都是由
      總公司來調查並與諮詢客戶後，再交分公司來處理。該明細單是總公司發下來
      的，由我去處理當見證人」等語，亦與被告丁○○陳稱：「我會簽名的原因最
      主要的動機是因為他告訴我，是我授權給我女兒，且必須要簽名才能讓案子結
      案，我並沒有侵占公款」等語一致。足證卷附第十三頁之「被告丁○○具名承
      認挪用保費之書面」，係被告丁○○依證人乙○○之請求，依三商人壽之內部
      規定，為使「丁○○」名義下之薪資保留款可以抵扣被告戊○○所佔用之公款
      而為之書面，未能僅以該書面，即率予認定被告丁○○有向王琴南招攬保險。
（四）又被告丁○○所辯：因戊○○底下要有一些業務員才能升經理，所以才去掛名
      等語，亦與自訴代理人己○○所稱：必須等被告戊○○達到一定之業績，才可
      以升經理等語相符，被告丁○○上開辯詞，應堪採信。
（五）綜上，足證被告丁○○並未向甲○○招攬保險，而係被告戊○○單獨向甲○○
      招攬。此外查無證據足資認定被告丁○○確有上開犯行，不能證明被告丁○○
      犯罪，依法應諭知無罪之判決。
據上論斷，應依刑事訴訟法第三百四十三條、第二百九十九條第一項前段、第三百零
一條第一項，刑法第三百三十六條第二項、第七十四條第一款，罰金罰鍰提高標準條
例第一條前段，判決如主文。
中      華      民      國    九十二    年      二  月    二十七    日
                                      臺灣嘉義地方法院刑事第三庭
                                          法  官  張  育  彰
右正本證明與原本無異。
如不服本判決，應於判決送達後十日內向本院提出上訴狀( 應附繕本 )。
中      華      民      國    九十二    年      二      月    二十七    日
                                          書記官  林  秀  敏
附錄本案論罪科刑法條全文：
刑法第三百三十六條
對於公務上或因公益所持有之物，犯前條第一項之罪者，處一年以上七年以下有期徒
刑，得併科五千元以下罰金。
對於業務上所持有之物，犯前條第一項之罪者，處六月以上五年以下有期徒刑，得併
科三千元以下罰金。
前二項之未遂犯罰之。


司法院資訊處製作；財團法人民間司法改革基金會備份。
